臺灣高雄地方法院民事判決　　　　　　　　　　　　　 九十二年度再易字第四八號
　　再審原告　　海軍軍官學校
　　法定代理人　甲○○
　　訴訟代理人　鍾義律師
　　再審被告　　丙○○
　　再審被告　　乙○○○○○○.
右當事人間請求清償債務事件，再審原告對於民國九十二年十一月二十八日本院九十
二年度簡上字第一四五號確定判決提起再審之訴，本院於民國九十三年九月二日言詞
辯論終結，判決如下：
    主　　  文
再審之訴駁回。
再審訴訟費用由再審原告負擔。
    事實及理由
一、再審原告主張：
   (一)再審被告丙○○於民國七十一年八月九日入營就讀中正國防幹部預備學校（下
     稱中正預校），因故遭退學處分，依國軍各軍事學校退學開除學生賠償費用辦
     法（下稱賠償費用辦法）之規定，丙○○應賠償其在校期間之教育費及薪餉等
     費用合計新台幣（下同）三十四萬八千四百七十四元。而因丙○○之父鄭開茂
     為公務人員，依規定扣除眷補等費用二萬五千八百七十八元，丙○○尚應賠償
     三十二萬二千五百九十六元（下稱系爭款項）。嗣鄭開茂於七十六年六月十三
     日出具報告書同意承擔系爭款項債務，惟鄭開茂業於八十七年二月四日死亡，
     再審被告丙○○及陳貴美分別為鄭開茂之子及配偶，依法均為鄭開茂之繼承人
     ，爰本於繼承法律關係及債務承擔法律關係提起本訴，並聲明：請求再審被告
     二人連帶給付系爭款項餘額三十一萬零五百九十六元及自七十七年六月十四日
     起至清償日止，按年息百分之五計算之利息；願供擔保，請准宣告假執行。
   (二)嗣第一審即九十一年度雄簡字第二八四六號判決，以原告請求權罹於時效，而
     判決駁回再審原告之訴。復經再審原告提起上訴，經鈞院九十二年度簡上字第
     一四五號判決，將再審原告上訴駁回，其理由略以『按民法第一千一百五十一
     條規定，繼承人有數人時，在分割遺產前，各繼承人對於遺產全部為公同共有
     （最高法院六十九年台上字第一一六六號判例要旨參照）；而公同共有人就公
     同共有權利為訴訟者，乃屬固有之必要共同訴訟，應由公同共有人全體共同起
     訴或共同被訴，否則於當事人之適格即有欠缺。經查，本件再審被告之被繼承
     人鄭開茂之繼承人共有五人，除再審被告外，尚有訴外人鄭南星、鄭南豐及鄭
     惠  三人，且未分割遺產，揆諸前揭說明，鄭開茂繼承人就彼等間繼承鄭開茂
     之系爭債務，自屬公同共有關係。本件再審原告於原審起訴時，僅列再審被告
     為當事人，其當事人適格自有欠缺，依起訴狀所載事實起訴顯無理由』等語。
   (三)惟按繼承人對於被繼承人之債務，負連帶責任，又連帶債務之債權人，得對於
     債務人中之一人或數人或其全體，同時或先後請求全部或一部之給付，民法第
     一千一百五十三條第一項及第二百七十三條第一項分別定有明文。是繼承人對
     被繼承人之債務既負連帶責任，則被繼承人之債權人對繼承人本得對被繼承人
     之債務既負連帶責任，則被繼承人之債權人本得對繼承人其中一人或數人請求
     ，而無須對全體為請求，即無共同起訴之必要，且自最高法院二十七年台上字
     第二五八七號判例要旨內容亦可得之，故再審原告僅對繼承人中二人即再審被
     告提起本件訴訟，是屬有據。
   (四)又原第一審判決以本件請求權罹於時效消滅，其理由無非以『訴外人鄭開茂於
     七十六年六月十三日出具報告書，同意給付，並與原告約定就系爭款項分期清
     償，本質上為一次給付之債權，故於九十一年六月十二日已因時效完成而消滅
     』，惟按時效因撤回起訴而視為不中斷，仍應視為請求權人於提出訴狀於法院
     並經送達之時，已對義務人為履行之請求，如請求權人於法定六個月期間內另
     行起訴者，仍應視為時效於訴狀送達時中斷，最高法院六十二年台上字第二二
     七九號判例可稽；經查本件再審原告於九十一年二月二十一日即聲請鈞院系爭
     款項債權對被告核發支付命令，經鈞院九十一年度促字第一六七九三號於九十
     一年四月二日核發，被告收受後於法定期間提出異議，經改依九十一年度雄簡
     字一四五三號受理，並命再審原告補繳裁判費用逾期未繳遭駁回，原告旋於九
     十一年八月二十六日依法另行起訴，詎被告收到支付命令提出異議時，顯未逾
     六個月，是揆諸前揭規定，自無已屆十五年時效而告消滅。
   (五)綜上所述，原第二審九十二年度簡上字一四五號確定判決，以本件為共同必要
     訴訟，認須以全體繼承人為被告方為合法；以及原第一審九十一年度雄簡字第
     二八四六號判決認原告請求權罹於時效消滅；二判決均屬適用法規顯然錯誤，
     為此依民事訴訟法第四百九十六條第一項第一款提起本件再審之訴。並聲明：
     (一)本院九十二年度簡上字第一四五號第二審判決及九十一年度雄簡字第二八四
     六號第一審判決均廢棄。(二)再審被告應給付再審原告三十一萬零五百九十六元
     及自起訴狀繕本送達翌日起至清償日止，按年利率百分之五計算之利息。(三)原
     第一、二審之及再審訴訟費用由再審被告負擔。
二、再審被告則以：依照國軍各軍事學校轉學退學開除學生賠償辦法規定，因為繼承
    人鄭開茂是退伍軍人，所以可以不用賠償，當初被繼承人鄭開茂去中正預校回來
    說已經辦好了，也把學歷拿回來了，因此他應該有去學校申請免於賠償，何況，
    為何過了十幾年都沒有發文給我們請求賠償，系爭款項之請求權已罹於時效而消
    滅，故原告請求為無理由等語資為抗辯，並聲明：(一)再審原告之訴駁回。(二)再審
    訴訟費用由再審原告負擔。
三、本件再審原告係主張再審被告為被繼承人鄭開茂之合法繼承人，自應就其被繼承
    人之債務負連帶責任，且請求權未罹於時效，故本件之爭點在於：(1)再審原告就
    再審被告二人起訴請求連帶給付鄭開茂之債務是否有理？(2)再審原告就本件請求
    是否罹於十五年時效？經查：
  (一)按繼承人對於被繼承人之債務，負連帶責任，又連帶債務之債權人，得對於債務
    人中之一人或數人或其全體，同時或先後請求全部或一部之給付，民法第一千一
    百五十三條第一項及第二百七十三條第一項分別定有明文。次按某甲之繼承人雖
    不僅被上訴人一人，但依民法第一千一百五十三條第一項之規定，被上訴人對於
    某甲之債務既負連帶責任，則上訴人僅對被上訴人一人提起請求履行該項債務之
    訴，按諸民法第二百七十三條第一項之規定自無不可，乃原審認為必須以繼承人
    全體為共同被告，將上訴人對於被上訴人之訴駁回，實屬違法（最高法院二十七
    年上字第二五八七號判例要旨參照）。基此，繼承人對被繼承人之債務既負連帶
    責任，則被繼承人之債權人本得對繼承人其中一人或數人請求，而無須對全體為
    請求，即無共同起訴之必要，是以再審原告對被繼承人鄭開茂之繼承人中之二人
    （即再審被告）提起本件訴訟，自屬當事人適格，原審九十二年度簡上字第一四
    五號判決以再審原告未將被繼承人鄭開茂之全體繼承人列為共同被告為由，駁回
    再審原告之上訴，揆諸前揭規定，核屬民事訴訟法第四百九十六條第一項第一款
    「適用法規顯有錯誤」之情形。
  (二)惟按再審之訴，雖有再審理由，法院如認原判決為正當者，應以判決駁回之，民
    事訴訟法第五百零四條定有明文。基此，原第二審九十二年度簡上字第一四五號
    判決雖有前揭適用法規顯有錯誤之情形，已如前述，然次應審究者，為再審原告
    以本件請求權未罹於時效是否有理？查：
    (1)按消滅時效，因起訴而中斷，而依督促程序聲請支付命令與起訴有同一效力；
      時效因聲請發支付命令而中斷者，若撤回聲請，或受駁回之裁判，或支付命令
      失其效力時，視為不中斷，民法第一百二十九條及一百三十二條分別定有明文
      。又按民法第一百二十九條第一項第三款及同條第二項第一款分別定有明文。
      又按時效因撤回起訴而視為不中斷者，仍應視為請求人提出訴狀於法院並經送
      達之時，已對義務人為履行之請求，如請求人於法定六個月期間內另行起訴者
      ，仍應視為時效於訴狀送達時中斷。經查被上訴人曾於八十一年九月二日向台
      灣台中地方法院聲請對上訴人發支付命令（八十一年度促字第八二六六號），
      嗣上訴人對該支付命令提出異議，該支付命令雖失其效力，惟依民事訴訟法第
      五百十九條第一項規定，以被上訴人支付命令之聲請視為起訴（八十二年度訴
      字第六○九號）。雖被上訴人法定代理人嗣於八十二年四月二十二日當庭撤回
      對該案之起訴。惟被上訴人在撤回該案起訴之前，已另於八十二年二月二十五
      日向台灣台北地方法院提起本件訴訟，而本件起訴時間係在八十一年九月二日
      聲請支付命令後之六個月內為之，依上開說明，自有中斷時效之效力，最高法
      院八十三年台上字第一一五三號裁判要旨參照。
    (2)本件再審原告以其於九十一年二月二十一日聲請本院就系爭款項債權對再審被
      告核發支付命令，經本院以九十一年度促字第一六七九三號於九十一年四月二
      日核發支付命令後，再審被告於收受該支付命令法定期間提出異議，經本院改
      依九十一年雄簡字第一四五三號受理，並於九十一年五月二十一日命再審原告
      補繳裁判費，嗣雖因再審原告未補繳裁判費致遭駁回，惟於九十一年八月二十
      六日依法另行提出本訴乙節，已據再審原告於上訴狀載明（卷第十四頁），並
      提出支付命令聲請狀、本院九十一年度促字第一六七九三號及九十一年度雄簡
      字第一四五三號民事裁定附卷可稽，自堪採信，故揆諸前揭所述，該支付命令
      經異議後即視為於九十一年二月二十一聲請支付命令時為起訴，後該訴遭駁回
      ，惟再審原告迄至九十一年八月二十六日始提起本訴，自九十一年二月二十一
      日時點起算已逾六個月，故請求權時效視為不中斷，是以，再審原告主張距再
      審被告收到支付命令提出異議之時，計算六個月之中斷期間云云，顯屬無據。
    (3)是以，本件再審被告之被繼承人鄭開茂，於七十六年六月十三日出具報告書同
      意承擔系爭款項債務，並與再審原告約定就系爭款項分期清償，為兩造所不爭
      執，是系爭款項本質上為一次給付之債權，僅特別約定其給付方法為分期給付
      而已，故系爭款項請求權仍應自七十五年六月十三日時點起算十五年時效，期
      間雖由再審原告聲請支付命令，然並未發生時效中斷之效力，已如前述，因此
      系爭款項請求權於九十一年六月十二日業因時效完成而消滅，原第一審九十一
      年度雄簡字第二八四六號判決以請求權罹於時效為由，判決駁回再審原告之起
      訴，尚屬正當。從而，本件再審之訴，雖有民事訴訟法第四百九十六條第一項
      第一款「適用法規顯有錯誤」之再審理由，惟認原第一審九十一年度雄簡字第
      二八四六號確定判決就此部份所為再審原告敗訴之判決，理由雖有不同，然結
      論仍為正當，應予維持。
四、據上論結，本件再審之訴為無理由，依民事訴訟法第第五百零四條、第四百三十
    六條之一第三項、第七十八條，判決如主文。
中　　　華　　　民　　　國　　九十三　　年　　　九　　　月　　 十六 　　日
                                      臺灣高雄地方法院民事第五庭
~B審判長法官　陳嘉惠
~B法　　　官　秦慧君
~B法　　　官　郭慧珊
右為正本係照原本作成。
本判決不得上訴。
中　　　華　　　民　　　國　　九十三　　年　　　九　　　月　　 十六 　　日
~B法院書記官  董明惠
